01臺北高等行政法院判決臺北高等行政法院判決
                   110年度訴字第528號
02
03原   告 陳煒仁               
04被   告 臺北市政府地政局
代 表 人 張治祥    
05
06上列當事人間陳情事件，原告不服臺北市政府中華民國110年3月
0729日府訴三字第1106100697號訴願決定，提起行政訴訟，本院判
08決如下：
09
  主 文
10原告之訴駁回。
11訴訟費用由原告負擔。
12
  理 由
一、事實概要：臺北市政府辦理萬華區老松國民小學（下稱老松
13
14國小）擴建工程，申請徵收臺北市萬華區萬華段2小段3地號
15等114筆土地，原告所有之同小段79地號土地（下稱系爭土
16地）及其上建物亦位於徵收範圍內，經行政院以民國77年5
月2日台（77）內地字第595001號函核准徵收，改制前臺北
17
18市政府地政處乃分別以77年12月20日北市地四字第58092號
19及80年1月7日北市地四字第00327號公告徵收土地及地上
20物，並發放徵收補償費，原告已於78年3月13日具領土地徵
收補償費完竣，建物徵收補償費則因原告逾期未領，於80年
21
2212月10日以80年度存字第4833號提存書提存於臺灣臺北地方
23法院提存所，並經原告於83年6月3日洽提存所聲請領取在
24案，完成徵收補償程序。嗣老松國小於88年6月23日就校舍
25擴建工程請求變更原徵收土地使用計畫配置圖，將徵收範圍
26西側部分規劃為古街立面建築保存區（即臺北市剝皮寮歷史
27街區西側，下稱剝皮寮街區），經臺北市政府同意辦理變更
28後，臺北市政府教育局（下稱教育局）將剝皮寮街區之經營
29管理事項委託臺北市政府文化局（下稱文化局）辦理。原告
30以系爭土地未依徵收計畫興建校舍，而變更為剝皮寮街區等
101
由，先後為收回被徵收土地、撤銷土地徵收，以行政院、教
02育局、臺北市政府、內政部、本案被告、文化局等機關為被
03告，提起行政爭訟，均遭駁回確定在案（本院卷第7-17頁，
04原告前案查詢表）。嗣原告又於109年10月19日以書面請求
05說明系爭土地及建物究竟現場為何，並准予撤銷臺北市政府
06以99年9月8日府地用字第09932218900號函檢附之99年9月2
07日會勘紀錄（下稱系爭申請書）。被告未回復，原告乃以被
08告於109年10月19日收受系爭申請書而不回復係不作為，提
09起訴願，經訴願決定不受理，遂提起本件行政訴訟。
10二、原告主張：被告99年9月2日會勘紀錄記載系爭土地及建物之
11現場已依都市計畫完成，但向國有財產署申請撥用土地之函
12文卻稱現場為空地，教育局函文稱現場未拆除予以保留，顯
13然有誤。被告計畫已完成，教育局現場保留及文化局觀光大
14
街歷史街區會勘紀錄皆不同，自應查明。徵收目的係為老松
15國小擴建之用，現卻作為剝皮寮街區，違反土地徵收條例第
49條及土地徵收條例施行細則第9條之規定，故以系爭申請
16
17書請求說明系爭土地及建物所在之現場究竟為何，並准予撤
18銷臺北市政府99年9月2日府地用字第09932218900號會勘紀
19錄，被告卻不回復，原告乃以被告不作為，提起訴願，遭決
定駁回等語。並聲明：⒈訴願決定及原處分（按：本件依原
20
21
告主張被告不作為，故應無原處分之存在）均撤銷。⒉被告
22對於原告之申請，應作成准予課以義務之行政處分。
23三、被告則以：原告係不服教育局所為原處分向臺北市政府提起
訴願，經臺北市政府以110年3月29日府訴三字第1106100697
24
25號訴願決定不受理，原告自應以原處分機關教育局為被告，
26卻將其列為被告，核屬誤列，為不合法。另有關原告所陳徵
27收目的係為老松國小擴建之用，現卻作為剝皮寮街區，違反
土地徵收條例第9條規定一節，業經本院95年度訴字第1512
28
29號判決、最高行政法院97年度裁字第932號裁定認定並無原
30告所陳徵收目的原為老松國小擴建之用，卻未依徵收計畫使
201用而改作為剝皮寮街區之情事而確定在案，原告所陳無理由
02等語，資為抗辯。並聲明：原告之訴駁回。
03四、本院之判斷：
04 ㈠按「（第1項）人民因中央或地方機關對其依法申請之案
05
件，於法令所定期間內應作為而不作為，認為其權利或法律
06上利益受損害者，經依訴願程序後，得向行政法院提起請求
07該機關應為行政處分或應為特定內容之行政處分之訴訟。
08（第2項）人民因中央或地方機關對其依法申請之案件，予
09以駁回，認為其權利或法律上利益受違法損害者，經依訴願
10程序後，得向行政法院提起請求該機關應為行政處分或應為
11特定內容之行政處分之訴訟。」「人民與中央或地方機關
12間，因公法上原因發生財產上之給付或請求作成行政處分以
13外之其他非財產上之給付，得提起給付訴訟。」「原告之
14訴，依其所訴之事實，在法律上顯無理由者，行政法院得不
15經言詞辯論，逕以判決駁回之。」行政訴訟法第5條、第8條
第1項及第107條第3項分別定有明文。準此可知，人民請求
16
17國家為一定之行為，必須以人民對國家享有公法上之請求權
18（主觀公權利）為前提，始得為之。又國家應為之行為，如
19屬行政處分者，係依行政訴訟法第5條之規定，提起課予義
務訴訟；如屬行政處分以外之法律行為或事實行為者，則依
20
21行政訴訟法第8條規定提起一般給付訴訟。若原告之訴，依
22其陳述之事實，顯無公法上請求權存在時，其訴在法律上即
23屬顯無理由，依行政訴訟法第107條第3項規定，行政法院即
得不經言詞辯論，逕以判決駁回之（最高行政法院104年度
24
25判字第296號判決意旨參照）。
26 ㈡又人民是否具有請求行政機關為一定作為之公法上請求權，
27係採所謂新保護規範理論，亦即法律明確規定特定人得享有
28權利；或對符合法定條件而可得特定之人，授予向行政主體
29或國家機關為一定作為之請求者；或是如法律雖係為公共利
30益或一般國民福祉而設之規定，但就法律之整體結構、適用
31對象、所欲產生之規範效果及社會發展因素等綜合判斷，可
301得知亦有保障特定人之意旨者（司法院釋字第469號解釋理
02由書參照）為判斷標準。若法令並未賦予人民請求行政機關
03為一定作為之主觀公權利，則人民之聲請（申請）、陳情或
04檢舉，僅係促請行政機關發動職權考量是否為其請求之行
05為，行政機關對此「非依法申請之案件」，不負有作為義
06務，故無論行政機關之答覆如何，對於該提出請求的人而
07言，均不發生何種法律效果，亦不直接影響其權利或法律上
08利益，並非行政處分，該人民即不得對該答覆提起行政訴訟
09（含撤銷訴訟、課予義務訴訟）。另依行政訴訟法第4條第1
10項提起撤銷訴訟，須有行政處分之存在。而所謂行政處分，
11依訴願法第3條第1項及行政程序法第92條第1項規定，係指
12「中央或地方機關」就公法上具體事件所為之決定，或其他
13公權力措施而對外直接發生法律效果之單方行政行為而言。
14至行政機關所為單純事實之敘述或理由之說明，既不因該項
15敘述或說明而生法律效果，即非行政處分。行政程序法第16
8條固規定：「人民對於行政興革之建議、行政法令之查
16
17詢、行政違失之舉發或行政上權益之維護，得向主管機關陳
18情。」惟本條係基於從寬原則，將行政事務皆列入陳情之可
19能範圍，即人民對於行政事項，於主觀上有不滿、請求或意
見時，均得向主管機關陳情，是雖屬本條所規範得提出「陳
20
21情」之事項，尚非即為行政處分。
22
 ㈢經查：
23 ⒈原告之系爭申請書僅記載：「此致（申請書誤繕為「至」臺
北市政府）」，並未記載係向教育局申請；復依原告訴願書
24
25之記載，其上明載「被告臺北市政府地政局」、「原行政處
26分機關臺北市政府地政局」等字（本院卷第37頁）；再參酌
27本件「會勘紀錄課以義務訴訟起訴狀」所載被告亦為「臺北
市政府地政局」，堪認原告提起本件訴訟係以臺北市政府地
28
29
政局為被告，被告抗辯原告應以教育局為被告，有誤列被告
30之情事云云，尚不足採。
401 ⒉原告之系爭申請書明載：「請求說明本人土地房屋究竟現場
02為何，並准予撤銷日期99年9月2日案號為府地用字第099322
0318900號會勘紀錄」等語，有該系爭申請書附卷足稽（本院
04卷第39頁）。然臺北市政府之府地用字第09932218900號
05函，發文日期係99年9月8日，並非99年9月2日；又原告所稱
06之會勘紀錄係指臺北市政府人員於99年9月2日會同教育局、
07老松國小、建成地政事務所等人員及原告等確認現場使用情
08形之會勘而作成之紀錄，而臺北市政府係以99年9月8日府地
09用字第09932218900號函檢送99年9月2日會勘紀錄予原告，
10有該函文暨會勘紀錄附卷可參（訴願卷第21-27頁）。綜觀
11上開系爭申請書之全文，原告當係請求撤銷臺北市政府99年
129月2日之會勘紀錄。
13 ⒊系爭申請書中有關原告請求被告說明其所有之系爭土地及建
14物究竟現場為何一節，核其性質上僅係原告陳情事項，並非
15屬「依法申請之案件」，被告對於該非依法申請之案件，並
不負有作為義務，則原告提起本件訴訟，請求被告對其申請
16
17作成准予之行政處分，於法即有未合。
18 ⒋又系爭申請書中有關原告請求被告撤銷臺北市政府99年9月2
19日會勘紀錄部分，觀諸臺北市政府99年9月2日會勘紀錄之記
載，當日之會勘係因原告申請照原徵收價額收回臺北市政府
20
21興辦老松國小擴建工程徵收系爭土地及建物，由臺北市政府
22人員會同教育局、老松國小、建成地政事務所等人員及原告
23於土地現場確認現場使用情形，而會勘結論為：「……土地
現場確由老松國小作為鄉土教學使用，故無土地法第219條
24
25及都市計畫法第83條規定得申請收回土地之適用。」有該會
26勘紀錄在卷可按（訴願卷第57-62頁）。是臺北市政府99年9
27月2日之會勘，核其性質屬臺北市政府人員之事實行為，原
告請求撤銷該事實行為，本質上是一般給付訴訟，以原告須
28
29有公法上權利為要件。然遍觀土地徵收條例及系爭土地徵收
30當時適用之土地法等相關規定，均未賦予人民得請求主管機
501關撤銷會勘紀錄之公法上權利。準此，本件原告此部分之請
02
求，在法律上顯無理由，亦應予駁回。
03五、綜上所述，原告請求被告說明系爭土地現場為何，僅係陳情
04事項，則其請求被告對其陳情事項作成准予之行政處分，於
05法不合；又原告請求被告撤銷臺北市政府99年9月2日會勘紀
06錄，欠缺公法上請求權，則其主張，依其所訴之事實，在法
07律上顯無理由，爰不經言詞辯論，逕以判決駁回之。六、結
08論：原告之訴為顯無理由。 
09中　　華　　民　　國　　110　年　　10　　月　　13　　日
10          臺北高等行政法院第五庭
11               審判長法 官　蘇嫊娟
12                  法 官　陳雪玉
13
                  法 官　魏式瑜
14
一、上為正本係照原本作成。
15二、如不服本判決，應於送達後20日內，向本院提出上訴狀並表
  明上訴理由，如於本判決宣示後送達前提起上訴者，應於判
16
17  決送達後20日內補提上訴理由書（須按他造人數附繕本）。
18三、上訴時應委任律師為訴訟代理人，並提出委任書。（行政訴
19  訟法第241條之1第1項前段）
四、但符合下列情形者，得例外不委任律師為訴訟代理人。（同
20
21  條第1項但書、第2項） 
22
得不委任律師為訴訟所 需 要 件
代理人之情形
㈠符合右列情形之一1.上訴人或其法定代理人具備律師資
者，得不委任律師為格或為教育部審定合格之大學或獨立
訴訟代理人　學院公法學教授、副教授者。
2.稅務行政事件，上訴人或其法定代
理人具備會計師資格者。
3.專利行政事件，上訴人或其法定代
理人具備專利師資格或依法得為專利
代理人者。
601
㈡非律師具有右列情1.上訴人之配偶、三親等內之血親、
形之一，經最高行政二親等內之姻親具備律師資格者。
法院認為適當者，亦2.稅務行政事件，具備會計師資格
得為上訴審訴訟代理者。
人3.專利行政事件，具備專利師資格或
依法得為專利代理人者。
4.上訴人為公法人、中央或地方機
關、公法上之非法人團體時，其所屬
專任人員辦理法制、法務、訴願業務
或與訴訟事件相關業務者。
是否符合㈠、㈡之情形，而得為強制律師代理之例外，上
訴人應於提起上訴或委任時釋明之，並提出㈡所示關係之
釋明文書影本及委任書。
02中　　華　　民　　國　　110　年　　10　　月　　13　　日
03                  書記官　林俞文  
7